【裁判字號】    98,易,349
【裁判日期】    990513
【裁判案由】    詐欺
【裁判全文】
臺灣宜蘭地方法院刑事判決               98年度易字第349號
公  訴  人  臺灣宜蘭地方法院檢察署檢察官
被      告  乙○○
選任辯護人  吳振東律師
上列被告因詐欺案件，經檢察官提起公訴（98年度偵字第540號）
，本院判決如下：
    主  文
乙○○幫助犯詐欺取財罪，處有期徒刑陸月，如易科罰金，以新
台幣壹仟元折算壹日。減為有期徒刑參月，如易科罰金，以新台
幣壹仟元折算壹日。又幫助犯詐欺取財罪，處有期徒刑陸月，如
易科罰金，以新台幣壹仟元折算壹日。減為有期徒刑參月，如易
科罰金，以新台幣壹仟元折算壹日。又共同犯詐欺取財罪，處有
期徒刑壹年。減為有期徒刑陸月，如易科罰金，以新台幣壹仟元
折算壹日。應執行有期徒刑拾月，如易科罰金，以新台幣壹仟元
折算壹日。
    犯罪事實
一、乙○○明知犯罪集團專門收集人頭帳戶，用以供為財產犯罪
    所得提存所用，竟仍基於幫助他人詐欺取財之故意，於民國
    95年6月初某日向其友人己○○（所犯詐欺犯行，業經本院
    先後以96年度易字第292號判處有期徒刑2月又15日、97年度
    易字第645號判決應執行有期徒刑8月確定）收集金融帳戶，
    己○○遂於95年6月9日許，將其於台灣郵政股份有限公司羅
    東郵局開立帳號00000000000000號帳戶（下稱己○○郵局帳
    戶）之存摺、提款卡、密碼、印章寄予乙○○，乙○○即於
    95年6月9日至95年11月20日（即下列首位被害人遭詐騙匯款
    日期）間某日，將之交付某詐騙集團成員使用，該詐騙集團
    成員間即基於共同意圖自己不法所有之詐欺犯意聯絡，先後
    為下列行為：
  (一)於95年11月20日，在網路上以女子身分與辛○○交友攀談，
    並佯稱在香港缺機票費用，要向辛○○借錢買機票云云，致
    使辛○○陷於錯誤，信以為真而依其指示，於同日匯款新臺
    幣（下同）23,000元至己○○郵局帳戶，又於其餘如附表一
    所示之時間匯款該等金額至案外人何冠道（另由檢察官偵查
    中）帳戶內後，該詐騙集團成員旋即提領一空。
  (二)於95年12月26日，在網路上以女子身分與戊○○交友攀談，
    並佯稱伊父親生病住院急需用錢云云，致使戊○○陷於錯誤
    ，信以為真而依其指示，託請友人林義盛於同日匯款35,000
    元至己○○郵局帳戶，又於其餘如附表二所示之時間匯款該
    等金額至案外人陳慧瑜、劉孟勻（二人均另由檢察官偵查）
    帳戶內後，該詐騙集團成員旋即提領一空。
  (三)於95年12月28日，在網路上以女子身分與庚○○交友攀談，
    並佯稱要庚○○投資六合彩為由云云，致使庚○○陷於錯誤
    ，而依其指示，於同日匯款10,000元至至己○○郵局帳戶內
    後（詳如附表三所示），該詐騙集團成員旋即提領一空。
二、乙○○復基於幫助他人詐欺取財之故意，於95年11月28日至
    95年12月29日間某日，在台中地區某處，又向己○○取得其
    所有彰化銀行羅東分行帳號00000000000000號帳戶（下稱己○○彰化銀行帳戶）之存摺、提款卡、密碼、印章後，即將
    之交予某詐騙集團成員。該詐騙集團成員間即基於共同意圖
    自己不法所有之詐欺犯意聯絡，於96年1月5日9時許，以電
    話聯繫甲○○○，佯稱甲○○○中獎，要先繳交稅金云云，
    致使甲○○○陷於錯誤，信以為真而依其指示，於同日匯款
    41,000元至己○○彰化銀行帳戶內後（詳如附表四所示），
    該詐騙集團成員旋即提領一空。
三、乙○○另於95年11月28日至95年12月29日間即己○○交付其
    彰化銀行帳戶後之某日，邀集己○○作為其所屬之詐騙集團
    之「車手」，持己○○前所交付之郵局帳戶存摺至郵局提領
    被害人遭該詐騙集團詐騙之匯款，且每提領100萬元則支付
    己○○報酬5萬元，二人談妥後，乙○○遂與己○○及其所
    屬之詐騙集團成員，共同基於意圖為自己不法所有之詐欺犯
    意聯絡，推由該詐騙集團成員於95年12月29日前約一星期之
    某時，以電話聯繫丙○○，佯稱丙○○中獎，須匯手續費云
    云，致使丙○○陷於錯誤，信以為真而依其指示，於95年12
    月29日，匯款600,000元至己○○郵局帳戶內，又於其餘如
    附表五所示時間匯款該等金額至案外人顧家珍、陳慶宗（二
    人均另由檢察官偵查）之金融帳戶內。乙○○、己○○即受
    所屬詐騙集團成員之指示，由乙○○開車搭載己○○，於95
    年12月29日，至台中民權路等郵局，由己○○填具提款單，
    分別提領300,000元、248,000元、363,000元（共計911,000
    元），而將丙○○前開遭詐騙款項提領一空後，將之交付乙○○及其所屬之詐騙集團，乙○○則交付己○○5萬元以為
    報酬。
四、案經丙○○、甲○○○提出告訴，暨高雄市政府警察局移送
    台灣高雄地方法院檢察署檢察官呈請台灣高等法院檢察署檢
    察長令台灣宜蘭地方法院檢察署檢察官偵查及台灣宜蘭地方
    法院檢察署檢察官自行簽分偵查後起訴。
    理  由
壹、證據能力部分：
    按被告以外之人於審判外之陳述，雖不符前四條之規定，而
    經當事人於審判程序同意作為證據，法院審酌該言詞陳述或
    書面陳述作成時之情況，認為適當者，亦得為證據；當事人
    、代理人或辯護人於法院調查證據時，知有第159條第1項不
    得為證據之情形，而未於言詞辯論終結前聲明異議者，視為
    有前項之同意，亦為刑事訴訟法第159條之5第1項、第2項所
    明定。本件被告於本院審理時對於下列所述之證據資料，均
    不爭執其證據能力，本院審酌該等證據資料作成時之狀況，
    並無不宜作為證據之情事，依刑事訴訟法第159條之5第2項
    規定，自得作為證據，合先敘明。
貳、實體部分：
一、訊據被告乙○○矢口否認前揭全部犯行，辯稱：己○○前因
    財務欠佳，常向伊借款，且於95年2月間，伊曾將1台自小客
    車以20萬元價格售予己○○，但己○○未付清車款，所以就
    把郵局帳戶提款卡寄給伊，叫伊自己去領，伊提款了幾次、
    幾萬塊後，就將提款卡還給己○○，伊在台中雖曾開車載己○○到去郵局，但伊不確定日期，且己○○並未將錢交給伊
    ，伊並不知情云云。經查：
  (一)上開被害人辛○○、戊○○、庚○○、甲○○○、丙○○遭
    詐騙集團成員詐騙及匯款過程等事實，業據被害人辛○○、
    戊○○、庚○○、甲○○○於警詢時、被害人丙○○於檢察
    官偵訊時指述明確（見高雄市政府警察局96年11月29日高市
    警刑偵第10號卷第54-63頁、宜蘭縣警察局羅東分局刑案偵
    查卷宗第4-5頁、宜檢97年度偵字第93號卷第124-125頁），
    並有被害人庚○○、甲○○○、丙○○之匯款單據（見前揭
    高市警卷第65頁、宜縣警卷第8頁、宜檢97年偵字第93號卷
    第128頁）、共犯己○○郵局帳戶及彰化銀行帳戶開戶資料
    及交易明細（見宜檢97年度偵字第93號卷第14-27頁、前揭
    宜縣警卷第9-13頁）在卷可稽，堪以認定。
  (二)又被告於前揭時、地，先後自己○○處取得其郵局帳戶及彰
    化銀行帳戶之存摺、提款卡、密碼及印章，又於己○○交付
    彰化銀行帳戶後數日，邀集己○○為其所屬詐欺集團之車手
    ，於95年12月29日開車搭載己○○至台中民權路等郵局，由
    己○○持自己郵局帳戶存摺並填寫提款單，自其郵局帳戶分
    別提領300,000元、248,000元、363,000元，嗣將提領之全
    數金額交予被告，被告交付己○○5萬元報酬等情，亦據證
    人己○○於97年3月12日、97年6月12日、98年1月20日、98
    年3月30日檢察官偵訊及本院審理時指述明確（見宜蘭地檢9
    7年偵字第93號卷第64-66、80-81頁、97年度他字第964號卷
    第71-73頁、98年度偵字第540號卷第31-32頁），而其中證
    人己○○雖未能明確指出係於何日期將彰化銀行帳戶資料交
    付被告、受被告所邀前去領款，惟已敘明其係於交付郵局帳
    戶資料數月後，於95年12月29日前將彰化銀行帳戶資料寄予
    被告，於彰化銀行帳戶資料寄予被告後至95年12月29日前，
    被告邀其參與擔任提款之車手等情，而己○○彰化銀行帳戶
    係於95年11月28日始辦理更新印鑑，有彰化銀行帳戶之印鑑
    掛失通知兼更換新印鑑申請書在卷可稽（見宜檢97年度偵字
    第93號卷第27頁），據此，證人己○○所述被告取得其彰化
    銀行帳戶資料之時間應為95年11月30日至95年12月29日間某
    日，被告邀其前去領款之時間，則應係於95年11月28日至95
    年12月29日間即己○○交付其彰化銀行帳戶後之某日，堪以
    認定。又被告與己○○為相識十多年之友人，二人間並無仇
    隙，此為被告、己○○所是認，且證人己○○於本件所涉交
    付彰化銀行帳戶之幫助詐欺取財犯行，業經本院於96年8月1
    3日以96年度易字第292號判處有期徒刑2月又15日，其交付
    郵局帳戶資料及擔任車手領款之詐欺取財犯行，則經本院於
    98年1月20日以97年度易字第645號判處應執行有期徒刑8月
    ，並均已告確定，觀諸其所述內容亦無藉由指證被告犯罪以
    達推卸自己責任之情形，其證言應可採信。此外，並有己○○填寫之郵局提款單3紙（見97年度偵字第93號卷第71-72頁
    ）及前揭己○○郵局帳戶及彰化銀行帳戶之開戶資料、交易
    明細等在卷可稽，則首揭事實堪認屬實。
  (三)至證人己○○於最初其彰化銀行帳戶遭查獲有受詐欺被害人
    款項匯入時，雖曾先後於96年3月1日警詢時、96年6月2日及
    96年6月25日檢察官偵訊時陳稱：伊彰化銀行存摺係置於友
    人丁○○機車置物箱內遺失云云（見前揭宜縣警卷第1-3頁
    、宜檢96年度偵緝字第181號卷第6-7、20-21頁），於本院9
    6年度易字第292號審理時則稱：伊係以5,000元代價，在台
    中縣某工地出售其彰化銀行帳戶資料予不詳之男子云云（見
    該案判決書），與前揭所述迥異，惟按供述證據縱有先後不
    符或彼此歧異，或因記憶淡忘、或因事後迴護被告，或因其
    他事由所致，究竟何者為可採，法院本得斟酌各情，作合理
    之比較，依據經驗與論理法則予以判斷，定其取捨，非謂一
    有不符或矛盾，即應認其全部證言均為不可採信（最高法院
    74年台上字第1599號判例、99年台上字第2484、2497號判決
    參照），本件證人己○○於指證被告時，即已詳細說明其先
    前之陳述，係因於最初遭查獲時為求脫罪之藉口，且衡量自
    白自己一人犯罪與指證其與被告等詐欺集團成員共同犯罪，
    相較之下應量刑較輕，故當時亦不願指證被告，嗣其後遭判
    刑，被告避不見面而未幫忙其繳納遭判刑期之易科罰金，故
    於其郵局帳戶遭查獲有受詐騙被害人匯入款項及提領情形時
    ，始供出被告等情，核其所述情節與其遭查獲之過程及當時
    所為供述之情形均相符，應非虛構，且衡情若非被告確有本
    件犯行，則縱使己○○未能尋得被告以向其借款繳納易科罰
    金，應尚不至於因此懷恨而指證被告入罪，是被告以己○○
    前後證述不一而質疑其證詞之真實性，洵不足採。
  (四)被告雖辯以前詞，且被告曾出售車號1360-LB號自小客車予
    己○○並於95年11月30日過戶一節，固經證人己○○於本院
    證述屬實，並有該車輛過戶資料及車籍資料在卷可稽（見本
    院卷第30-31、56頁），惟證人己○○明確否認該買賣車輛
    一事與本件有何關連，且稱購車價款亦非被告所述之20萬元
    ，實係為5萬元等語，而被告稱己○○將郵局帳戶提款卡寄
    予伊自行提領，亦與一般清償債務之常情有悖，此外，被告
    對於己○○所欠金額若干一節，於偵查中即供稱：不曉得，
    沒有去算云云（宜檢98年度偵字第540號卷第17頁），於本
    院審理時亦未說明。據上，被告所辯不足採信，實難為任何
    有利於被告之認定。
  (五)按金融帳戶為個人理財之工具，為便利大眾使用之理財工具
    ，目前對於申請開設金融帳戶並未設有任何特殊限制，一般
    民眾皆能自由申請開戶，並得同時在不同金融機構申請多數
    存款帳戶使用，殊無使用他人帳戶之必要，被告對於上開事
    項並無不知之理。被告將其自己○○處取得之郵局帳戶及彰
    化銀行帳戶資料交予他人，當係明知將幫助詐騙之人得以使
    用該帳戶作為實施詐欺等財產犯罪供為匯款之人頭帳戶，卻
    自己○○處收集其郵局及彰化銀行帳戶資料，交付予真實姓
    名年籍不詳之成年人，使該等成年人利用其提供之金融帳戶
    資料遂行詐欺取財之犯行，甚至嗣後再邀集己○○擔任車手
    為該等成年人提領詐得款項，則其收集己○○帳戶之行為，
    主觀上當已具有幫助他人使用其前開帳戶遂行詐欺犯罪之直
    接故意存在，其邀集己○○擔任車手為詐欺集團提領詐得款
    項，則係已分擔實施詐欺取財之構成要件行為甚明。綜上所
    述，本件事證已臻明確，被告犯行堪以認定，應予依法論科
    。
二、核被告犯罪事實一、二之所為，均係犯刑法第30條第1項、
    第339條第1項之幫助詐欺取財罪；其犯罪事實三之所為，則
    係犯刑法第339條第1項之詐欺取財罪。被告犯罪事實一之部
    分，係以一個交付己○○郵局帳戶之行為，幫助詐欺集團成
    員詐得該等被害人辛○○、戊○○、庚○○之財物，係一行
    為而觸犯數個幫助詐欺取財罪，為想像競合犯，應從一重論
    以一幫助詐欺取財罪。被告就犯罪事實三之行為，與己○○
    及真實姓名年籍不詳之詐騙集團成員間，有犯意聯絡與行為
    分擔，為共同正犯。被告就犯罪事實一、二之行為僅止於幫
    助，依刑法第30條第2項之規定，按正犯之刑減輕之。又被
    告所犯上開三罪，犯意各別，行為互殊，應予分論並罰。至
    檢察官雖認被告所為犯罪事實一、二之犯行，係與該等詐騙
    集團成員間成立詐欺取財罪之共同正犯，且就犯罪事實一之
    部分，應成立詐欺取財罪三次云云，惟被告此部分犯行僅係
    收集己○○帳戶資料交付詐欺集團成員，尚無證據顯示被告
    有參與詐欺之構成要件行為，自難論以被告為詐欺取財罪之
    共同正犯，且就犯罪事實一之部分，被告當僅有一個交付己○○郵局帳戶資料之行為，核與數罪併罰要件不符，是檢察
    官所認尚有誤會。另被告所為犯罪事實一、二之犯行，其中
    被告取得己○○郵局帳戶而交付詐欺集團成員使用之時間，
    應為本件首遭詐騙之被害人辛○○匯款日即95年11月20日之
    前，而被告自己○○處所取得之彰化銀行帳戶資料時間則係
    於95年11月28日至95年12月29日間某日，據此顯見被告係先
    後二次行為，分別將該二帳戶資料交付予詐欺集團成員使用
    ，而非以一行為同時交付該二帳戶資料予詐欺集團使用，附
    此敘明。爰審酌被告向己○○收集帳戶資料供詐騙集團成員
    使用，影響社會正常交易安全，使犯罪追查趨於複雜，間接
    助長詐騙犯罪，嗣後甚至進而邀集己○○擔任車手，共同為
    詐騙集團提領遭詐騙被害人匯入之款項，對於被害人等及社
    會整體金融體系所生損害頗鉅，並考量犯後否認犯行之態度
    及其素行、犯罪動機、目的、手段、智識程度等一切情狀，
    就其所犯三罪各量處如主文所示之刑，並諭知易科罰金之折
    算標準。又被告前揭犯行均係於96年4月24日以前所犯，復
    無同條例第3條第1項第15款所列宣告刑逾有期徒刑1年6月而
    不予減刑之情形，爰依該條例減刑之，及諭知易科罰金之折
    算標準。
據上論斷，應依刑事訴訟法第299條第1項前段，刑法第28條、第
339條第1項、第30條第1項前段、第2項、第55條、第41條第1項
前段、第51條第5款，中華民國九十六年罪犯減刑條例第2條第1
項第3款、第7條、第9條，刑法施行法第1條之1第1項、第2項前
段，判決如主文。
本案經檢察官劉憲英到庭執行職務
中    華    民    國    99    年    5     月    13    日
                  刑事第四庭審判長法  官  林楨森
                                  法  官  鄧晴馨
                                  法  官  陳雪玉
以上正本證明與原本無異。
如不服本判決應於收受送達後十日內向本院提出上訴書狀，並應
敘述具體理由；其未敘述上述理由者，應於上訴期間屆滿後二十
日內向本院補提理由書(均須按他造當事人之人數附繕本)「切勿
逕送上級法院」。
                                  書記官  陳建宇
中    華    民    國    99    年    5     月    13    日
附錄本案論罪科刑法條：
中華民國刑法第339條第1項
意圖為自己或第三人不法之所有，以詐術使人將本人或第三人之
物交付者，處5年以下有期徒刑、拘役或科或併科1千元以下罰金
。
 附表一：犯罪事實一、(一)所載辛○○遭詐騙之部分：
 ┌─┬─────┬────┬───┬────┬───────┐
 │編│匯款時間  │匯款金額│戶名  │金融帳戶│帳        號  │
 │號│          │        │      │名稱    │              │
 ├─┼─────┼────┼───┼────┼───────┤
 │01│95年11月20│23,000元│己○○│郵局    │00000000000000│
 │  │日        │        │      │        │              │
 ├─┼─────┼────┼───┼────┼───────┤
 │02│96年1月17 │17,000元│何冠道│臺中商業│000000000000  │
 │  │日        │        │      │銀行    │              │
 ├─┼─────┼────┼───┼────┼───────┤
 │03│96年1月17 │10,000元│何冠道│臺中商業│000000000000  │
 │  │日        │        │      │銀行    │              │
 └─┴─────┴────┴───┴────┴───────┘
附表二：犯罪事實一、(二)所載戊○○遭詐騙之部分：
 ┌─┬─────┬────┬───┬────┬───────┐
 │編│匯款時間  │匯款金額│戶名  │金融帳戶│帳     號     │
 │號│          │        │      │名稱    │              │
 ├─┼─────┼────┼───┼────┼───────┤
 │01│95年12月26│35,000元│己○○│郵局    │00000000000000│
 │  │日        │        │      │        │              │
 ├─┼─────┼────┼───┼────┼───────┤
 │02│96年1月9日│60,000元│陳慧瑜│遠東國際│00000000000000│
 │  │          │        │      │商業銀行│              │
 ├─┼─────┼────┼───┼────┼───────┤
 │03│96年1月29 │30,000元│劉孟勻│合作金庫│0000000000000 │
 │  │日        │        │      │銀行海山│              │
 │  │          │        │      │分行    │              │
 └─┴─────┴────┴───┴────┴───────┘
附表三：犯罪事實一、(三)所載庚○○遭詐騙之部分：
 ┌─┬─────┬────┬───┬────┬───────┐
 │編│匯款時間  │匯款金額│戶名  │金融帳戶│帳        號  │
 │號│          │        │      │名稱    │              │
 ├─┼─────┼────┼───┼────┼───────┤
 │01│95年12月28│10,000元│己○○│郵局    │00000000000000│
 │  │日        │        │      │        │              │
 └─┴─────┴────┴───┴────┴───────┘
附表四：犯罪事實二所載甲○○○遭詐騙之部分：
 ┌─┬─────┬────┬───┬────┬───────┐
 │編│匯款時間  │匯款金額│戶名  │金融帳戶│帳        號  │
 │號│          │        │      │名稱    │              │
 ├─┼─────┼────┼───┼────┼───────┤
 │01│96年1月5日│41,000元│己○○│彰化銀行│00000000000000│
 │  │          │        │      │        │              │
 └─┴─────┴────┴───┴────┴───────┘
附表五：犯罪事實三所載丙○○遭詐騙之部分：
 ┌─┬─────┬────┬───┬────┬───────┐
 │編│匯款時間  │匯款金額│戶名  │金融帳戶│帳        號  │
 │號│          │        │      │名稱    │              │
 ├─┼─────┼────┼───┼────┼───────┤
 │01│95年12月29│600,000 │己○○│郵局    │00000000000000│
 │  │日        │元      │      │        │              │
 ├─┼─────┼────┼───┼────┼───────┤
 │02│96年1月11 │832,000 │顧家珍│合作金庫│0000000000000 │
 │  │日        │元      │      │銀行    │              │
 ├─┼─────┼────┼───┼────┼───────┤
 │03│96年1月15 │30,000元│陳慶宗│日盛銀行│00000000000000│
 │  │日        │        │      │        │              │
 └─┴─────┴────┴───┴────┴───────┘

司法院資訊處製作；財團法人民間司法改革基金會備份。
